最高法院刑事判決　　　　　　九十四年度台上字第五四九四號
　　上訴人　台灣高等法院台南分院檢察署檢察官
　　被　告　乙○○
　　　　　　甲○○
上列上訴人因被告等背信案件，不服台灣高等法院台南分院中華
民國九十四年五月十九日第二審更審判決（九十三年度重上更(四)
字第五○九號，起訴案號：台灣台南地方法院檢察署八十二年度
偵續字第七九號），提起上訴，本院判決如左：
    主  文
原判決撤銷，發回台灣高等法院台南分院。
    理  由
本件原判決以公訴意旨略以：被告乙○○係台南市○○路二號中
華國賓商業大樓（下稱國賓大樓）第七屆管理委員會監察委員買
賴白雪之夫、被告甲○○則係財務委員林秀玲之父，被告黃璧華
（已於民國九十年八月十七日死亡）係該委員會主任委員黃克夫
之父。黃克夫、買賴白雪、林秀玲（三人另經檢察官不起訴處分
）於任內職務均分別委由黃璧華、乙○○、甲○○代理行使。而
黃璧華、乙○○、甲○○於代理前開職務期間，未善盡職務，於
八十年九月間，國賓大樓經台南市警察局消防警察隊檢查，發現
該大樓消防設備有多項缺失，並於八十一年一月十二日實施複檢
，均未獲改善，乃責令限期改善。八十一年一月十七日，黃璧華
、乙○○、甲○○委請台南市淞正消防企業行負責人劉樹生進行
修繕估價，原估價單排煙閘門部分（六十〤六十公分）數量一百
零八具，每具價格為新台幣（下同）三千元，於同年二月二十九
日，提交該業主代表大會討論。經代表發現，該大樓排煙閘門總
數虛報，價格過高，是以未通過該案。詎黃璧華、乙○○、甲○
○三人竟意圖為淞正消防企業行不法之利益，於同年三月十七日
，未經業主代表大會會議討論通過，竟請該行重新估價，將排（
進）煙閘門總數減為八十三具，每具估價為三千八百元，並與之
訂立契約，而淞正消防企業行於進行改善工程時竟以另不同之規
格六十〤五十公分之排（進）煙閘門代替，且未依約在牆壁鑽以
能發揮該排（進）煙閘門之孔洞及實施全自動控制系統。然黃璧
華、乙○○、甲○○，竟予驗收支付全部工程款，致生損害於該
大樓業主之利益，因認被告黃璧華、乙○○、甲○○共同涉犯背
信罪嫌云云。經審理結果，認不能證明被告等犯罪，因而維持第
一審諭知被告等均無罪之判決，駁回檢察官在第二審之上訴，固
非無見。
惟查：(一)、原判決以被告乙○○、甲○○雖分別代理國賓大樓管
理委員監察委員及財務委員，其處理該大樓消防工程契約事務，
所負注意義務與處理自己事務為同一注意義務，縱未能注意排煙
閘門之單價，亦未參加與淞正消防企業行議價之過程，僅需工程
總價降低且能通過消防檢查，縱然損及該大樓住戶之利益，僅為
處理事務過失問題，難律以背信罪責。查國賓大樓於八十年九月
間因消防設施檢查不及格，於八十年十二月二日與淞正消防企業
行訂立消防工程合約（下稱第一份合約），總價一百二十二萬二
千三百五十元，修繕後，八十一年一月十三日消防設施複檢仍有
部分缺失，乃再訂立本件第二次工程合約（下稱第二份合約）。
原判決對於二份契約，認被告等均無濫行支付款項，且八十一年
一月十三日消防複檢之缺失均非第一份合約施作之項目，國賓大
樓不能要求淞正消防企業行免費施作等情（見原判決第六頁第五
行至第十三行）。惟按：１原判決附表編號(一)4.所記載：八十一
年一月十三日複查消防設備未通過，其中缺失部分有1.消防、水
霧、撒水泵無法自動控制（水霧、撒水總機不見）。2.排煙系統
損壞，無排煙總機、探測器及進排煙閘門失修，無法自動控制。
3.火警自動警報系統因部分樓層（１０樓歐迪賓館、樓萊茵賓館
，、樓嘉樂賓館）設立分機，而未與原大樓受信總機連線，
及ＬＢＰ未接分機，地區警鈴不響，無法達到整棟大樓警報作用
。均屬第一份合約中A.消防撒水泵浦修改工程3.自動控制啟動開
關4.10L 撒水受信總機B.2.水霧撒水頭；C.3.自動控制4.排煙閘
門損壞換新（手動）5.火警受信總機連線工程D.12.10F. 歐迪賓
館受信總機P.B.L.接線14.各樓層之P.B.L. 消防泵浦啟動開關應
施作而未依約施作完成部分（見偵字第九五六一號卷第七三、七
四、七五頁），原判決認定之事實與卷內資料不相適合，已有證
據上理由矛盾之違法。２證據之取捨及其證明力如何，固屬於事
實審法院自由判斷之職權，但其所為之判斷，仍須不違背經驗法
則與論理法則，否則即難謂為適法。查第一份合約所施作之工程
其中A.消防撒水泵浦消防修改工程3.自動控制啟動開關4.撒水受
信總機與第二份契約9.有泵浦全自動啟動改裝及裝修；第一份合
約C.排煙工程3.自動控制4.排煙閘門損壞換新4.火警受信總機連
線與第二份契約1.排煙閘門2.警報逆止閥9.閘門凡而間有無重疊
或重複估價施作之問題？尤其第一份合約排煙閘門既已換新，而
該新品如不符合使用規定，再重新施作新品有無價格扣抵之問題
？次按一般住宅修繕，第一次（期）工程無法依約完成，或未按
契約本旨為給付，第二次（期）工程契約，可期待一般業主均會
對於工程細目加以比對，釐清有無重複或重疊部分，對於重疊部
分似均會加以爭執，或要求扣抵差價或部分工程款（如消防撒水
泵浦自動啟動工程、排煙閘門有重疊部分），則被告等代理擔任
之國賓大樓管理委員會之監察委員、財務委員是否如原判決所稱
已盡與處理自己事務之同一注意義務？即非無疑。又本院前次發
回意旨已指明有關排煙閘門、進煙閘門價格高於第一次估價部分
，原判決以證人黃瑞鑫所稱其所出售排煙閘門每個二千九百四十
元不包括安裝價格，其所出售者為總機發出控制系統；但查第二
份工程合約中第一次估價（一百零七萬零一百元）有排煙總機，
第二次估價（八十萬元）無排煙總機（分見前引偵查卷第十三頁
及第六十六頁），自不能以有排煙總機發出控制系統估價之證人
黃瑞鑫之證言作為有利被告等之判斷。又依第一份估價單計算八
十具排煙閘門、運費工資零料（324000+130000=454000）計四十
五萬四千元，第二份估價單排煙閘門、進風閘門、木框架、零料
及配件耗損、工資及管理費（159600+155800+37350+20000+9412
7=466877）四十六萬六千八百七十七元，雖然第二次估價總價減
少，但就排煙閘門、施工費用及利潤觀察，不但價格較高且未依
契約本旨給付（排煙、進風閘門具數減少、以不同規格六十〤五
十公分之排煙進風閘門代替、未依約在牆壁鑽孔以能發揮該排（
進）煙閘門之孔洞及實施全自動控制系統）。原審無視於被告等
漠視上述兩份契約工程細目部份重疊與前揭價格差異、效能減少
等問題，或謂被告等因未具消防專業未出席參與議價過程，逕認
被告等已盡注意義務，此部分證據取捨之判斷自有違背證據法則
之違法。(二)、無罪之判決書，依刑事訴訟法第三百零八條之規定
，應記載其理由；故對於被告被訴之事實，及其不利之證據資料
，如何不足以證明被告犯罪，或其行為不罰，均應逐一明確詳述
其理由，否則即有判決理由不備之違法。本件第二份合約並無牆
壁鑽孔施工細項，在未鑽孔情形下，該排煙閘門是否足以發揮排
煙之效果，屬被訴之範圍，且與被告等罪責至有關係，原判決就
上開不利被告等部分何以不足採，未說明心證理由，併有判決理
由不備之違法。(三)、刑法上故意、過失與民法上之故意、過失（
重大過失、具體過失、抽象過失）責任要件並不相同。所謂故意
係對客觀上違法之事實有所認識，明知並有意使其發生，或預見
其發生並不違背其本意；過失係指對於客觀上之違法事實，按其
情節應注意能注意而不注意，或預見其發生而確信其不發生。原
判決認定被告等係基於無償委任關係，而處理國賓大樓之業務，
僅需負與處理自己事務同一之注意，即未盡與處理自己同一注意
義務方需負責（即具體過失責任）。然依卷內國賓大樓住戶公約
第十六條第一款之約定，該大樓所收取之管理費用包括支付管理
委員暨各級行政管理委員之人事及行政費用，再參照帳冊（置於
卷外證物袋）均有支付員工薪資、買主任交際費（7/31）、B1買
主任公共設施用電（8/10），被告等雖代理管理委員會之監察委
員、財務委員，似非無償，原判決認定與卷內資料不相適合，亦
有證據上理由矛盾之違法。本件消防設施工程事涉公共安全，非
一般私人事務之委任，有公益之性質，自應高於自己事務之注意
處理上開契約事宜，若前揭擔任該大樓管理委員並非無償，受管
理委員委任之人仍不能規避應盡之善良管理人之注意。被告等受
委任辦理消防工程合約，對於前揭價格差異、效能減少等損害大
樓住戶權益之事，明知或預見其發生，或無正當理由故不參與議
價過程（違背受任之義務）、或漠視之，又不能確信上開損害必
不發生，被告等究有無意圖為第三人淞正消防企業行劉樹生之不
法利益或損害大樓住戶背信之故意，原審未進一步研求剖析，逕
為被告等有利之判斷，亦不足以昭信服。(四)、不論有罪或無罪之
判決，其所記載之理由，前後必須互相適合，且對同一證據資料
所為價值之判斷，先後亦須相一致，否則即屬判決理由矛盾之違
法，自足構成撤銷之原因。本件原判決雖依被告乙○○所稱第二
份工程合約之訂金二十四萬元係於八十一年三月十六日支付，惟
依卷內資料該訂金係於八十一年二月二十七日支付（見置於卷外
證物帳冊第三○頁），三月十六日並無任何支付工程款資料（見
前引帳冊第三十二頁），四月八日確有支付第二期款二十六萬元
（見前引帳冊第三十四頁），被告等在業主大會決議之前先行付
款是否已盡其受任之義務？又原判決雖認定於八十一年二月二十
九日已經召開業主代表大會通過八十萬元之合約，並依帳冊資料
支出出席車馬費一千五百元（見前引帳冊第三十一頁），若每人
出席費一百元，約十五人出席，是否已達開會或決議人數？縱認
決議為合法，被告等在決議之前支付款項，得否謂已盡其義務？
本院前次發回意旨已詳細指明，原判決仍未就此詳予研求，而為
相同推斷，其瑕疵仍然存在。以上或為上訴意旨所指摘，或為本
院得依職權調查之事項，應認仍有發回更審之原因。又本件雖屬
刑事訴訟法第三百七十六條第五款所列之案件，惟於修正刑事訴
訟法施行前，原得上訴於第三審法院，且已繫屬於法院，依刑事
訴訟法施行法第五條第一項規定，仍應依施行前之法定程序終結
之，附此敘明。
據上論結，應依刑事訴訟法第三百九十七條、第四百零一條，判
決如主文。
中　　華　　民　　國　九十四　年　　十　　月　　六　　日
                      最高法院刑事第五庭
                          審判長法官  吳　雄　銘
                                法官  池　啟　明
                                法官  郭　毓　洲
                                法官  吳　三　龍
                                法官  韓　金　秀
      本件正本證明與原本無異
                                      書  記  官
中　　華　　民　　國　九十四　年　　十　　月　 十一 　日
                                                      Ｔ
